ACORDAO-COMPLETO-2470193

ACÓRDÃO 10269/2021 ATA 26/2021 - PRIMEIRA CÂMARA

VISTOS, relatados e discutidos estes autos de tomada de contas especial instaurada pela Caixa Econômica Federal relativamente ao contrato de repasse 251.258-04/2008, celebrado entre o município de Cipó/BA e o extinto Ministério das Cidades, com interveniência daquela instituição financeira, tendo por objeto a execução ou aquisição de unidades habitacionais.
ACORDAM os ministros do Tribunal de Contas da União, reunidos em sessão da 1ª Câmara, diante das razões expostas pelo relator, em:
9.1. considerar revel para todos os efeitos, com fundamento no art. 12, § 3º, da Lei 8.443/1992, o município de Cipó/BA, dando-se prosseguimento ao processo;
9.2. julgar irregulares, nos termos dos arts. 1º, I, 16, III, "b" e "c", da Lei 8.443/1992, c/c os arts. 19 e 23, III, da mesma lei, as contas do Sr. Romildo Ferreira Santos e do município de Cipó/BA;
9.3. condenar o Sr. Romildo Ferreira Santos e o município de Cipó/BA ao pagamento das importâncias a seguir especificadas, atualizadas monetariamente e acrescidas dos juros de mora, calculadas a partir das datas discriminadas até a data da efetiva quitação do débito, fixando-lhes o prazo de 15 (quinze) dias, para que comprovem, perante o Tribunal, o recolhimento das referidas quantias aos cofres do Tesouro Nacional, nos termos do art. 23, III, "a", da citada lei, c/c o art. 214, III, "a", do RI/TCU:
9.3.1. débito de responsabilidade exclusiva do município de Cipó/BA:
	Data de ocorrência
	Valor histórico (R$) 

	3/2/2012
	78.114,55

	10/5/2012
	102.942,34

	19/11/2012
	136.639,22

	22/3/2013
	75.956,74

	12/6/2013
	2.840,96

9.3.2. débito de responsabilidade exclusiva do Sr. Romildo Ferreira Santos:
	Data de ocorrência
	Valor histórico (R$) 

	12/6/2013
	11.018,75

	15/7/2013
	5.266,80

9.4. aplicar ao Sr. Romildo Ferreira Santos a multa prevista no art. 57 da Lei 8.443/1992, no valor de R$ 5.000,00 (cinco mil reais) , fixando o prazo de 15 (quinze) dias, a contar da notificação, para que comprove, perante o Tribunal (art. 214, III, "a", do RI/TCU) , o recolhimento da dívida aos cofres do Tesouro Nacional, atualizada monetariamente desde a data do presente acórdão até a do efetivo recolhimento, se for paga após o vencimento, na forma da legislação em vigor;
9.5. aplicar ao Sr. Abel Alves Araújo a multa prevista no art. 58, IV, da Lei 8.443/1992, no valor de R$ 5.000,00 (cinco mil reais) , fixando-lhe o prazo de 15 (quinze) dias, a contar da notificação, para que comprove, perante o Tribunal (art. 214, III, "a", do RI/TCU) , o recolhimento da dívida aos cofres do Tesouro Nacional, atualizada monetariamente desde a data do presente acórdão até a data do efetivo recolhimento, se paga após o vencimento, na forma da legislação em vigor;
9.6. autorizar, desde logo, nos termos do art. 28, II, da Lei 8.443/1992, a cobrança judicial das quantias devidas;
9.7. autorizar o parcelamento das dívidas em até 36 (trinta e seis) parcelas mensais e consecutivas, se assim for solicitado, nos termos do art. 26 da Lei nº 8.443/1992 c/c art. 217 do RI/TCU, fixando o vencimento da primeira parcela em 15 (quinze) dias, a contar do recebimento da notificação, e o das demais a cada 30 (trinta) dias;
9.8. remeter cópia desta deliberação à Procuradoria da República no Estado da Bahia.

Tomada de contas especial referente contrato de repasse tendo por objeto a execução ou aquisição de unidades habitacionais

Primeira Câmara

Município de Cipó/BA.

3. Responsáveis/Interessado:
3.1. Responsáveis: Abel Alves Araújo (XXX.515.175-XX); Romildo Ferreira Santos (XXX.320.775-XX); Município de Cipó/BA (13.808.936/0001-95).
3.2. Interessado: Ministério das Cidades (extinto).

13.1. Ministros presentes: Walton Alencar Rodrigues (Presidente), Benjamin Zymler, Vital do Rêgo e Jorge Oliveira.
13.2. Ministros-Substitutos presentes: Augusto Sherman Cavalcanti e Weder de Oliveira (Relator).

ACORDAO-COMPLETO-2529469

Acórdão de Relação 1425/2022 - Primeira Câmara

Acórdão de Relação

MUNICÍPIO DE CIPÓ

WEDER DE OLIVEIRA

Adoto, como relatório, a instrução produzida pela Secretaria de Controle Externo de Tomada de Contas Especial (SecexTCE) [footnoteRef:2], com os ajustes de forma pertinentes: [2:  Peças 38-40.] 
"INTRODUÇÃO
1.  Cuidam os autos de tomada de contas especial instaurada pela Caixa Econômica Federal, em desfavor do Sr. Romildo Ferreira Santos, prefeito do município de Cipó/BA, na gestão 2013-2016, em razão da omissão no dever de prestar contas do contrato de repasse 251.258-04/2008 (peça 2, p. 40-47) e termos aditivos celebrados com o Ministério das Cidades, com interveniência da Caixa, tendo por objeto a execução ou aquisição de unidades habitacionais no município (peça 2, p. 123) .
HISTÓRICO 
2.  O contrato de repasse foi celebrado em 9/5/2008, sendo previstos recursos no valor total de R$ 517.755,00, com R$ 493.100,00 de recursos da União e contrapartida de R$ 24.655,00, dos quais R$ 433.878,64 foram desbloqueados conforme quadro abaixo (peça 2, p.4) :
	Data
	União (R$) 
	Contrapartida (R$) 
	Total (R$) 

	3/2/2012
	78.114,55
	4.221,06
	82.335,61

	10/5/2012
	102.942,34
	4.833,00
	107.775,34

	19/11/2012
	136.639,22
	6.859,00
	143.498,22

	22/3/2013
	75.956,74
	3.800,00
	79.756,74

	12/6/2013
	13.859,71
	661,84
	14.521,55

	15/7/2013
	5.266,80
	724,38
	5.991,18

	TOTAL
	412.779,36
	21.099,28
	433.878,64

3.  Foram prestadas e aprovadas pela Caixa as contas das cinco primeiras parcelas (peça 2, p. 8) . Não houve prestação de contas apenas da última parcela, no valor de R$ 5.991,18. Consta dos autos comprovante da devolução, em que a Caixa Econômica Federal transfere ao Banco do Brasil S/A, mediante TED, a quantia de R$ 43.546,52, referente ao saldo de recursos não utilizados e rendimentos auferidos em aplicação financeira (peça 2, p. 104) .
4.  Segundo o parecer 2/2016/GIGOV/FS, de 6/1/2016 (peça 2, p. 4) , a execução do objeto iniciou em 25/1/2010, tendo sido executados 83,80% do total previsto para o contrato, correspondendo a R$ 433.878,64. De acordo com o parecer, com a execução desse percentual, o objeto pode cumprir com os objetivos previstos no plano de trabalho, gerando, portanto, o benefício social esperado.
5.  A instauração da presente tomada de contas especial decorreu da omissão no dever de prestar contas, destacando a ausência de apresentação do relatório final do trabalho social, lista de beneficiários CadUnico, regularização fundiária e a declaração de devolução do recurso não utilizado no trabalho social (peça 2, p. 115-118) .
6.  O responsável foi devidamente notificado na data de 30/6/2015 quando ainda era prefeito, para que apresentasse a prestação de contas final do total dos recursos utilizados, conforme ofício 2373/2015, de 19/6/2015 (peça 2, p. 9-10 e AR à peça 2, p. 12) .
7.  No relatório de TCE 115/2016 (peça 2, p. 115-118) , o tomador de contas concluiu que o prejuízo importaria no valor original de R$ 407.512,56, imputando-se a responsabilidade a Romildo Ferreira dos Santos, prefeito do município de Cipó/BA, na gestão 2013-2016, responsável pela apresentação da prestação de contas final do contrato de repasse 251258-04/2008.
8.  A Controladoria-Geral da União emitiu o relatório de auditoria 495/2017 (peça 2, p. 125-128) em concordância com o relatório do tomador de contas. O certificado de auditoria e o parecer do dirigente do órgão de controle interno concluíram pela irregularidade das presentes contas (peça 2, p. 129-131) .
9.  O ministro responsável pela área atestou haver tomado conhecimento das conclusões contidas no relatório e certificado de auditoria, bem como do parecer conclusivo do dirigente do órgão de controle interno manifestando-se pela irregularidade das contas e determinou o encaminhamento do processo ao Tribunal de Contas da União (peça 2, p. 135) .
10.  Na instrução preliminar (peça 4) foi procedido o exame técnico, concluindo-se pela seguinte proposta de encaminhamento:
'PROPOSTA DE ENCAMINHAMENTO 
21. Diante do exposto, submetem-se os autos à consideração superior, propondo: 
a) arquivar o presente processo, com fundamento no art. 93 da Lei 8.443/1992, nos arts. 169, VI, e 213 do RI/TCU, bem como no art. 6º, I, c/c o art. 19 da IN/TCU 71/2012; 
b) enviar cópia do acórdão que vier a ser proferido à Caixa Econômica Federal e ao Sr. Jair Luiz Montes, para ciência, informando que a presente deliberação, acompanhada do Relatório e do Voto que a fundamenta, está disponível para a consulta no endereço www.tcu.gov.br/acordaos, além de esclarecer que, caso requerido, o TCU poderá fornecer sem custos as correspondentes cópias em mídia impressa.'
11.  No entanto, o diretor da subunidade técnica divergiu da proposta nos seguintes termos (peça 5) :
'Manifesto-me vênias com a proposta formulada na instrução à peça antecedente. 
 (...) 
4. De acordo com o relatório de tomada de contas especial (peça 2, p. 115-118) o motivo para a instauração da tomada de contas especial foi a omissão no dever de prestar contas, destacando a ausência de apresentação do relatório final do trabalho social, lista de beneficiários CadUnico, regularização fundiária e a declaração de devolução do recurso não utilizado no trabalho social. 
5. Assim, embora a funcionalidade da obra tenha sido atestada pela Caixa, a ausência dos documentos listados acima impediria a comprovação de que as unidades habitacionais construídas estariam cumprindo o objetivo do contrato de repasse 251.258-04/2008. 
 (...) 
8. Diante do exposto, submetem-se os autos à consideração superior propondo realizar diligência, com fundamento nos arts. 10, § 1º, e 11 da Lei 8.443/1992, c/c o art. 157 do RI/TCU, ao município de Cipó-BA, para que, no prazo de quinze dias:
8.1. Informe se as unidades habitacionais objeto do contrato de repasse 251.258-04/2008 estão sendo efetivamente utilizadas pela população; 
8.2. Apresente lista dos beneficiários devidamente documentada; 
8.3. Informe se houve regularização fundiária do terreno onde foram construídas as unidades habitacionais, encaminhado documentos comprobatórios da regularização; 
8.4. Apresente o relatório final do trabalho social; 
8.5. Apresente a declaração de devolução do recurso não utilizado no trabalho social.'
12.  A proposta do diretor foi acolhida pelo titular da Secex-TCE (peça 6) , dando origem ao ofício 0907/2018-TCU/Secex-TCE, de 31/7/2018 (peça 8) , reiterado pelo ofício 3529/2019-TCU/Secex-TCE, de 10/6/2019 (peça 12) , ambos endereçados à Prefeitura Municipal de Cipó/BA.
13.  Por meio do despacho de conclusão das comunicações processuais (peça 14) foi atestada a entrega e validade da ciência dos responsáveis, conforme resumo adiante: 
	Ofício
	Destinatário
	Data da ciência
	Resposta

	0907/2018- de 31/7/2018 (peça 8) 
	Prefeitura Municipal de Cipó/BA
	21/8/2018 (peça 9) 
	Não houve

	3529/2019- de 10/6/2019 (peça 12) 
	Prefeitura Municipal de Cipó/BA
	3/7/2019 (peça 13) 
	Não houve

14.  Não obstante a certificação da entrega das correspondências no endereço da prefeitura municipal de Cipó/BA (item 16, retro) , não houve atendimento à diligência formulada.
15.  Na instrução de peça 15, analisando-se os documentos nos autos, concluiu-se pela necessidade de citação e audiência dos responsáveis, na forma abaixo indicada:
'Citação
Responsável: Romildo Ferreira Santos, prefeito do município de Cipó/BA na gestão 2013-2016.
Irregularidade 1: não comprovação da boa e regular aplicação de parte dos recursos federais repassados ao município de Cipó/BA, em face da omissão no dever de prestar contas final da sexta parcela dos recursos oriundos do contrato de repasse 251.258-04/2008, cujo prazo encerrou-se em 3/9/2014;
Conduta 1: omitir-se no dever de prestar contas final da sexta parcela dos recursos oriundos do contrato de repasse 251.258-04/2008, quando estava obrigado a apresentar a prestação de contas até 3/9/2014;
Nexo de causalidade: a conduta descrita impediu o estabelecimento do nexo causal entre as possíveis despesas efetuadas e a sexta parcela dos recursos recebidos no âmbito do contrato de repasse 251.258-04/2008.
Irregularidade 2: não comprovação da regularidade fundiária, devido a ausência da documentação que constitui o direito real sobre o imóvel em favor das famílias beneficiárias, referente ao contrato de repasse 251.258-04/2008.
Conduta 2: não providenciar a regularização fundiária dos terrenos onde foram construídas as unidades habitacionais, com a documentação que constitui o direito real sobre os imóveis em favor das famílias beneficiárias.
Irregularidade 3: não alcance da finalidade pactuada, em face da ausência da entrega dos títulos registrados em cartório em nome dos beneficiários finais do contrato de repasse 251.258-04/2008.
Conduta 3: não providenciar a entrega dos títulos registrados em cartório em nome dos beneficiários finais do contrato de repasse 251.258-04/2008.
Nexo de causalidade (para as condutas 2 e 3) : a não apresentação da prestação de contas finais e dos documentos da regularização fundiária e da entrega das unidades habitacionais contribuiu para as irregularidades na execução do objeto e alcance da finalidade prevista no âmbito do contrato de repasse 251.258-04/2008, resultando em presunção de dano ao erário.
Irregularidade 4: não comprovação da execução do trabalho social previsto no contrato de repasse 251.258-04/2008, correspondente ao valor de R$ 11.018,75 (recursos federais) devido a não entrega do relatório final do trabalho social.
Conduta 4: não enviar o relatório final do trabalho social previsto no contrato de repasse 251.258-04/2008. 
Nexo de causalidade: o não envio do relatório final do trabalho social impediu aferir a realização dessa meta, contribuindo para o prejuízo da ordem de R$ 11.018,75.
Culpabilidade: É razoável afirmar que era possível ao responsável ter consciência da ilicitude do ato que praticou, dada sua condição de gestor dos recursos à época dos fatos. É razoável afirmar que era exigível do responsável conduta diversa daquelas que ele adotou consideradas as circunstâncias que o cercavam. Esperava-se que o responsável prestasse contas da sexta parcela dos recursos geridos, providenciasse a regularização fundiária dos terrenos onde foram construídas as unidades habitacionais, a entrega dos títulos registrados em cartório em nome dos beneficiários finais e a entrega dos títulos registrados em cartório em nome dos beneficiários finais.
Débito atribuído ao Sr. Romildo Ferreira Santos, prefeito do município de Cipó/BA na gestão 2013-2016.
	Data de ocorrência
	Valor histórico (R$) 

	12/6/2013
	11.018,75

	15/7/2013
	5.266,80

Responsável: município de Cipó/BA.
Irregularidade: Acréscimo do patrimônio municipal das unidades habitacionais construídas com recursos federais oriundos do contrato de repasse 251.258-04/2008, no montante de R$ 396.493,81, em decorrência da não comprovação da regularização fundiária dos imóveis e da não entrega dos títulos registrados em cartório em nome dos beneficiários finais do referido contrato.
Conduta: Acrescer o seu patrimônio das unidades habitacionais construídas com recursos federais oriundos do contrato de repasse 251.258-04/2008.
Nexo de causalidade: o acréscimo indevido ao patrimônio municipal das unidades habitacionais construídas, configurou o prejuízo em razão do não alcance da finalidade social pactuada no contrato de repasse 251.258-04/2008;
Evidências: contrato de repasse 251.258-04/2008 (peça 2, p. 40-47) , Relatório de TCE 115/2016 (Peça 2, p. 115-118) , Relatório de Auditoria 495/2017 (peça 2, p. 125-128) , Relatório de Acompanhamento de Engenharia (RAE) , de 11/6/2013 (peça 2, p. 85-91) . Parecer 2/2016/GIGOV/FS, de 6/1/2016 (peça 2, p. 4-6) .
Dispositivos violados: art. 37, caput, c/c o art. 70, parágrafo único, da Constituição da República Federativa do Brasil, art. 93 do Decreto-lei 200/1967; art. 66, caput, do Decreto 93.872/1986, arts. 22 e 28 da IN STN/MF 01, de 15/1/1997 e cláusulas primeira e terceira, item 3.2, letras 'a' e 'e', do contrato de repasse 251.258-04/2008.
Débito atribuído ao município de Cipó/BA, em solidariedade com o Sr. Romildo Ferreira Santos.
	Data de ocorrência
	Valor histórico (R$) 

	3/2/2012
	78.114,55

	10/5/2012
	102.942,34

	19/11/2012
	136.639,22

	22/3/2013
	75.956,74

	12/6/2013
	2.840,96

Audiência
Responsável: Romildo Ferreira Santos, prefeito do município de Cipó/BA na gestão 2013-2016.
Irregularidade: não cumprimento do prazo para apresentação da prestação de contas final da sexta parcela dos recursos oriundos do contrato de repasse 251.258-04/2008, cujo prazo encerrou-se em 3/9/2014;
Conduta: descumprir o prazo originalmente estipulado para prestação de contas final da sexta parcela dos recursos oriundos do contrato de repasse 251.258-04/2008, cujo prazo encerrou-se em 3/9/2014;
Nexo de causalidade: a conduta descrita configurou descumprimento de norma e contribuiu para impedir o estabelecimento do nexo causal entre as possíveis despesas efetuadas com os recursos recebidos, no âmbito do ajuste.
Culpabilidade: É razoável afirmar que era possível ao responsável ter consciência da ilicitude do ato que praticou, dada sua condição de gestor dos recursos à época dos fatos. É razoável afirmar que era exigível do responsável conduta diversa daquelas que ele adotou consideradas as circunstâncias que o cercavam. Esperava-se que o responsável cumprisse o prazo originalmente estipulado para prestação de contas final da sexta parcela dos recursos oriundos do contrato de repasse 251.258-04/2008.
Evidências: contrato de repasse 251.258-04/2008 (peça 2, p. 40-47) , Relatório de TCE 115/2016 (Peça 2, p. 115-118) , Relatório de Auditoria 495/2017 (peça 2, p. 125-128) , Relatório de Acompanhamento de Engenharia (RAE) , de 11/6/2013 (peça 2, p. 85-91) . 
Normas infringidas: art. 37, caput c/c o art. 70, parágrafo único, da Constituição da República Federativa do Brasil, art. 93 do Decreto-lei 200/67, art. 66 do Decreto 93.872/1996, art. 28 da IN STN/MF 01, de 15/1/1997 e Cláusula Terceira, item 3.2, letra 'e', do contrato de repasse 251.258-04/2008.
Audiência
Responsável: Abel Alves Araújo, atual prefeito do município de Cipó/BA.
Ocorrência: não cumprimento de diligência ou de decisão deste Tribunal, no prazo fixado, sem causa justificada;
Conduta: descumprir diligência ou decisão deste Tribunal, no prazo fixado, sem causa justificada;
Nexo de causalidade: o não cumprimento de diligência ou decisão deste Tribunal, no prazo fixado, sem causa justificada, contribuiu para prejudicar o desenvolvimento regular da TCE;
Culpabilidade: É razoável afirmar que era possível ao responsável ter consciência da ilicitude do ato que praticou, dada sua condição de prefeito à época dos fatos. É razoável afirmar que era exigível do responsável conduta diversa daquela que ele adotou consideradas as circunstâncias que o cercavam. Esperava-se que o responsável cumprisse a diligência desta Corte, o que contribuiria para o desenvolvimento regular desta tomada de contas especial.
Norma infringida: Princípios da celeridade e economia processual; arts. 11 e 58, IV, da Lei 8.443/1992.
Evidências: ofício Secex-TCE 0907/2018, de 31/7/2018 (peça 8) ; ofício Secex-TCE 3529/2019, de 10/6/2019 (peça 12) ; Despacho de Conclusão das Comunicações Processuais (peça 14) .'
16.  O relator, por meio do despacho à peça 18, concordou com as citações e audiências, ressalvando que:
'18. Ressalto, a propósito da audiência do Sr. Romildo Ferreira Santos, que não deve ficar circunscrita a não apresentação da prestação de contas parcial relativa à aplicação da sexta e última parcela de recursos federais liberada.
19. O contrato de repasse estabeleceu que a prestação de contas final, a ser apresentada em até 60 dias após o término de sua vigência, deveria abranger a totalidade dos recursos repassados. Cabe mencionar, ainda, que, com a ausência da referida prestação de contas, não se logrou comprovar o atingimento da finalidade social do objeto do contrato de repasse em questão, tendo em vista que, conforme ressaltado pelo tomador de contas especial, não houve a 'apresentação do relatório final do trabalho social, lista de beneficiários CadÚnico, regularização fundiária e a declaração de devolução do recurso não utilizado no trabalho social' 
20. Pelo exposto, considerando que, consoante o entendimento firmado por meio do Acórdão 1441/2016-TCU-Plenário, não ocorreu a prescrição da pretensão punitiva no presente caso, autorizo a realização das audiências dos responsáveis propostas pela unidade instrutiva, com o ajuste na audiência do Sr. Romildo Ferreira Santos exposto acima.'
17.  Em cumprimento ao pronunciamento do relator (peça 18) , foi efetuada citação e audiência dos responsáveis, nos moldes adiante:
Responsável: Romildo Ferreira Santos, prefeito do município de Cipó/BA na gestão 2013-2016.
	Comunicação: ofício 14880/2020- Secomp-4, de 29/4/2020 (peça 22) 
Data da Ciência: 11/5/2020 (peça 23) 
Observação: ofício enviado para o endereço do responsável, conforme pesquisa de endereço no sistema da Receita Federal.
	
Responsável: Abel Alves Araújo, atual prefeito do município de Cipó/BA.
	Comunicação: ofício 14879/2020- Secomp-4, de 29/4/2020 (peça 24) 
Data da Ciência: 12/5/2020 (peça 24) 
Observação: ofício enviado para o endereço do município de Cipó/BA.
	
Responsável: município de Cipó/BA.
	Comunicação: ofício 14879/2020- Secomp-4, de 29/4/2020 (peça 24) 
Data da Ciência: 12/5/2020 (peça 24) 
Observação: ofício enviado para o endereço do município de Cipó/BA.
	
18.  Conforme despacho de conclusão das comunicações processuais (peça 25) , as providências inerentes às comunicações processuais foram concluídas. 
19.  Transcorrido o prazo regimental, os responsáveis permaneceram silentes, e considerados revéis, nos termos do art. 12, §3º, da Lei 8.443/1992.
20.  Assim, na instrução de peça 26 foi proposto o seguinte encaminhamento:
'PROPOSTA DE ENCAMINHAMENTO
Diante do exposto, submetem-se os autos à consideração superior, propondo:
Considerar revéis o município de Cipó/BA, Romildo Ferreira Santos e Abel Alves Araújo, para todos os efeitos, dando-se prosseguimento ao processo, com fulcro no art. 12, § 3º, da Lei 8.443/1992; 
Fixar o novo e improrrogável prazo de 15 (quinze) dias, nos termos do art. 12, §§ 1º e 2º, da Lei 8.443, de 1992, e do art. 202, §§ 2º e 3º, do RITCU, para que o município de Cipó/BA comprove, perante o Tribunal (art. 214, III, 'a', do RITCU) , em solidariedade com o Sr. Romildo Ferreira Santos, o recolhimento do débito apurado nos autos em favor do Tesouro Nacional, atualizado monetariamente até o efetivo recolhimento, nos termos da legislação vigente;
Débito relacionado ao município de Cipó/BA solidariamente com o Sr. Romildo Ferreira Santos:
	Data de ocorrência
	Valor histórico (R$) 
	Identificador da parcela

	3/2/2012
	78.114,55
	D1

	10/5/2012
	102.942,34
	D2

	19/11/2012
	136.639,22
	D3

	22/3/2013
	75.956,74
	D4

	12/6/2013
	2.840,96
	D5

Autorizar, desde já, caso solicitado, o parcelamento das dívidas fixadas em até 36 (trinta e seis) parcelas, nos termos do art. 217 do RITCU, esclarecendo ao município de Cipó/BA que a falta de pagamento de qualquer parcela importará no vencimento antecipado do saldo devedor, nos termos do art. 217, § 2º, do RITCU;
Enviar cópia do acórdão que vier a ser proferido ao município de Cipó/BA, e aos Srs. Romildo Ferreira Santos e Abel Alves Araújo, prefeitos do município nas gestões 2013-2016 e 2017-2020, respectivamente, para ciência, informando que a presente deliberação, acompanhada do Relatório e do Voto que a fundamenta, está disponível para a consulta no endereço www.tcu.gov.br/acordaos, além de esclarecer que, caso requerido, o TCU poderá fornecer sem custos as correspondentes cópias, de forma impressa.'
21.  A proposta contou com a anuência do Diretor da D4 e da SecexTCE (peças 27-28) , e com o aval do Ministério Público de Contas (peça 29) .
22.  Na Sessão de 13/10/2020 - Telepresencial foi proferido o Acórdão 11552/2020-TCU-Primeira Câmara (peça 30) , em que os ministros do Tribunal de Contas da União, diante das razões expostas pelo relator, acordaram em:
'9.1. considerar revéis para todos os efeitos, com fundamento no art. 12, § 3º, da Lei 8.443/1992, o município de Cipó/BA e os Srs. Romildo Ferreira Santos e Abel Alves Araújo, dando-se prosseguimento ao processo;
9.2. fixar novo e improrrogável prazo de 15 (quinze) dias, a contar da notificação, com fundamento no art. 12, §§ 1º e 2º, da Lei 8.443/1992 e no art. 202, §§ 2º e 3º, do RI/TCU, para que o município de Cipó/BA efetue e comprove, perante este Tribunal, o recolhimento das quantias a seguir especificadas aos cofres do Tesouro Nacional, atualizadas monetariamente a partir das datas indicadas até a data do efetivo recolhimento, na forma prevista na legislação em vigor:
	Valor Original (R$) 
	Data da Ocorrência

	78.114,55
	3/2/2012

	102.942,34
	10/5/2012

	136.639,22
	19/11/2012

	75.956,74
	22/3/2013

	2.840,96
	12/6/2013

9.3. cientificar o município de Cipó/BA de que a liquidação tempestiva do débito atualizado monetariamente, no prazo fixado no item 9.2 deste acórdão, afasta a incidência de juros e permitirá que lhe seja concedida quitação.'
23.  Em cumprimento ao acórdão acima, foi expedido o ofício 59294/2020-TCU/Seproc, de 26/10/2020 (peça 34) , notificando o município de Cipó, representado pelo atual prefeito Abel Alves Araújo, do Acórdão 11552/2020-TCU-Primeira Câmara, de relatoria do ministro-substituto Weder de Oliveira, prolatado na sessão de 13/10/2020, por meio do qual o Tribunal de Contas da União (TCU) rejeitou as alegações de defesa e concedeu novo e improrrogável prazo de quinze dias, a contar do recebimento da comunicação, para recolher aos cofres da União o valor histórico do débito atualizado monetariamente desde a ocorrência e acrescido dos juros de mora devidos, até a data do efetivo recolhimento, abatendo-se, na oportunidade, a quantia eventualmente ressarcida, na forma da legislação em vigor. O valor total da dívida, atualizado monetariamente até 26/10/2020, corresponde a R$ 606.783,79.
24.  Segundo o despacho de conclusão das comunicações processuais (peça 37) , as providências inerentes às comunicações processuais relacionadas ao Acórdão 11552/2020-TCU-Primeira Câmara - relator ministro Weder de Oliveira foram concluídas com validade da ciência, consignando que o responsável foi devidamente cientificado da notificação em 11/12/2020 (peça 35) , sem ter-se manifestado ou apresentado novos elementos de defesa.
ANÁLISE DOS PRESSUPOSTOS DE PROCEDIBILIDADE DA IN/TCU 71/2012
Avaliação de Viabilidade do Exercício do Contraditório e Ampla Defesa
25.  Verifica-se que não houve o transcurso de mais de dez anos desde o fato gerador sem que tenha havido a notificação do responsável pela autoridade administrativa federal competente (art. 6º, II, c/c art. 19 da IN/TCU 71/2012, modificada pela IN/TCU 76/2016) , uma vez que o fato gerador da irregularidade sancionada ocorreu em 3/9/2014 (data final para prestação de contas) , e os responsáveis Romildo Ferreira Santos foi notificado sobre a irregularidade pela autoridade administrativa competente conforme abaixo:
25.1.  Romildo Ferreira Santos, por meio do ofício 2372/2015, de 19/06/2015 (peça 9) , recebido em 30/6/215, conforme AR (peça 12) .
Valor de Constituição da TCE
26.  Verifica-se, ainda, que o valor atualizado do débito apurado (sem juros) é superior ao limite mínimo de R$ 100.000,00, na forma estabelecida conforme os arts. 6º, I, e 19 da IN/TCU 71/2012, modificada pela IN/TCU 76/2016. 
EXAME TÉCNICO
Da validade das notificações:
27.  Preliminarmente, cumpre tecer breves considerações sobre a forma como são realizadas as comunicações processuais no TCU. A esse respeito, destacam-se o art. 179, do RI/TCU (Resolução 155, de 4/12/2002) e o art. 4º, III, § 1º, da Resolução TCU 170, de 30 de junho de 2004, in verbis:
'Art. 179. A citação, a audiência ou a notificação, bem como a comunicação de diligência, farse-ão:
I - mediante ciência da parte, efetivada por servidor designado, por meio eletrônico, fac-símile, telegrama ou qualquer outra forma, desde que fique confirmada inequivocamente a entrega da comunicação ao destinatário;
II - mediante carta registrada, com aviso de recebimento que comprove a entrega no endereço do destinatário;
III - por edital publicado no Diário Oficial da União, quando o seu destinatário não for localizado
 (...) 
Art. 3º As comunicações serão dirigidas ao responsável, ou ao interessado, ou ao dirigente de órgão ou entidade, ou ao representante legal ou ao procurador constituído nos autos, com poderes expressos no mandato para esse fim, por meio de:
I - correio eletrônico, fac-símile ou telegrama;
II - servidor designado;
III - carta registrada, com aviso de recebimento;
IV - edital publicado no Diário Oficial da União, quando o seu destinatário não for localizado, nas hipóteses em que seja necessário o exercício de defesa.
Art. 4º. Consideram-se entregues as comunicações:
I - efetivadas conforme disposto nos incisos I e II do artigo anterior, mediante confirmação da ciência do destinatário;
II - realizadas na forma prevista no inciso III do artigo anterior, com o retorno do aviso de recebimento, entregue comprovadamente no endereço do destinatário;
III - na data de publicação do edital no Diário Oficial da União, quando realizadas na forma prevista no inciso IV do artigo anterior.
§ 1º O endereço do destinatário deverá ser previamente confirmado mediante consulta aos sistemas disponíveis ao Tribunal ou a outros meios de informação, a qual deverá ser juntada ao respectivo processo. (...) '
28.  Bem se vê, portanto, que a validade da citação via postal não depende de que o aviso de recebimento seja assinado pelo próprio destinatário da comunicação, o que dispensa, no caso em tela, a entrega do AR em 'mãos próprias'. A exigência da norma é no sentido de o Tribunal verificar se a correspondência foi entregue no endereço correto, residindo aqui a necessidade de certeza inequívoca. 
29.  Não é outra a orientação da jurisprudência do TCU, conforme se verifica dos julgados a seguir transcritos:
'São válidas as comunicações processuais entregues, mediante carta registrada, no endereço correto do responsável, não havendo necessidade de que o recebimento seja feito por ele próprio.' (Acórdão 3648/2013-TCU-Segunda Câmara, relator ministro José Jorge) ;
'É prescindível a entrega pessoal das comunicações pelo TCU, razão pela qual não há necessidade de que o aviso de recebimento seja assinado pelo próprio destinatário. Entregandose a correspondência no endereço correto do destinatário, presume-se o recebimento da citação.' (Acórdão 1019/2008-TCU-Plenário, relator ministro Benjamin Zymler) ;
'As comunicações do TCU, inclusive as citações, deverão ser realizadas mediante Aviso de Recebimento - AR, via Empresa Brasileira de Correios e Telégrafos, bastando para sua validade que se demonstre que a correspondência foi entregue no endereço correto.' (Acórdão 1526/2007-TCU-Plenário, relator ministro Aroldo Cedraz) .
30.  A validade do critério de comunicação processual do TCU foi referendada pelo Supremo Tribunal Federal, nos termos do julgamento do MS-AgR 25.816/DF, por meio do qual se afirmou a desnecessidade da ciência pessoal do interessado, entendendo-se suficiente a comprovação da entrega do 'AR' no endereço do destinatário:
'Ementa: agravo regimental. Mandado de segurança. Desnecessidade de intimação pessoal das decisões do tribunal de contas da união. art. 179 do regimento interno do TCU. Intimação do ato impugnado por carta registrada, iniciado o prazo do art. 18 da lei nº 1.533/51 da data constante do aviso de recebimento. Decadência reconhecida. Agravo improvido.
O envio de carta registrada com aviso de recebimento está expressamente enumerado entre os meios de comunicação de que dispõe o Tribunal de Contas da União para proceder às suas intimações.
O inciso II do art. 179 do Regimento Interno do TCU é claro ao exigir apenas a comprovação da entrega no endereço do destinatário, bastando o aviso de recebimento simples.'
Da revelia do município de Cipó/BA, de Romildo Ferreira Santos e de Abel Alves Araújo, prefeitos do município de Cipó/BA nas gestões 2013-2016 e 2017-2020, respectivamente.
31.  No caso vertente, a citação dos responsáveis se deu em endereços provenientes de pesquisas de endereços realizadas pelo TCU, em endereços constantes nos sistemas CPF e CNPJ da Receita Federal. A entrega dos ofícios citatórios nesses endereços ficou comprovada conforme detalhamento a seguir:
31.1.  Romildo Ferreira Santos, ofício 14880/2020- Secomp-4, de 29/4/2020 (peça 22) , com data da ciência em 11/5/2020 (peça 23) , origem no sistema da Receita Federal.
31.2.  Município de Cipó/BA e Abel Alves Araújo, ofício 14879/2020- Secomp-4, de 29/4/2020 (peça 24) , com data da ciência em 12/5/2020 (peça 24) . Neste caso, o ofício foi enviado ao mesmo endereço do município, em que se localiza a prefeitura de Cipó/BA e local de trabalho do gestor (peça 19) . 
31.3.  O município de Cipó/BA também foi notificado do Acórdão 11552/2020-TCU-Primeira Câmara (peça 30) mediante o ofício 59294/2020-TCU/Seproc, datado de 26/10/2020 (peça 34) , em 11/12/2020 (peça 35) .
32.  Nos processos do TCU, a revelia não leva à presunção de que seriam verdadeiras todas as imputações levantadas contra os responsáveis, diferentemente do que ocorre no processo civil, em que a revelia do réu opera a presunção da verdade dos fatos narrados pelo autor (Acórdão 1009/2018-TCU-Plenário, relator: Bruno Dantas; 2369/2013 - TCU - Plenário, relator: Benjamin Zymler e 2449/2013 - TCU - Plenário, relator: Benjamin Zymler) . Dessa forma, a avaliação da responsabilidade do agente não pode prescindir da prova existente no processo ou para ele carreada. 
33.  Ao não apresentarem suas defesas, os responsáveis deixaram de produzir prova da regular aplicação dos recursos sob suas responsabilidades, em afronta às normas que impõem aos gestores públicos e entes políticos a obrigação legal de, sempre que demandados pelos órgãos de controle, apresentarem os documentos que demonstrem a correta utilização das verbas públicas, a exemplo do contido no art. 93 do Decreto-Lei 200/1967: 'Quem quer que utilize dinheiros públicos terá de justificar seu bom e regular emprego na conformidade das leis, regulamentos e normas emanadas das autoridades administrativas competentes.' 
34.  Mesmo as alegações de defesa não sendo apresentadas, considerando o princípio da verdade real que rege esta Corte, procurou-se buscar, em manifestações dos responsáveis na fase interna desta Tomada de Contas Especial, se havia algum argumento que pudesse ser aproveitado a seu favor. 
35.  Contudo, na fase interna não foram apresentados argumentos que elidissem as irregularidades apontadas, presumindo-se como válida a análise prévia da tomada de contas especial efetiva nas instruções anteriores.
36.  Devidamente notificado do referido acórdão, conforme atesta o ofício 59294/2020-TCU/Seproc, datado de 26/10/2020 (peça 34) , o município de Cipó/BA não se dignou a recolher o débito e/ou apresentar novos elementos de defesa, colocando-se, mais uma vez, na condição de revel, nos termos do art. 12, § 3º, da Lei 8.443/1992.
37.  Dessa forma, não tendo sido recolhido o débito e nem apresentados novos elementos de defesa, conclui-se que não vieram aos autos novos elementos que pudessem alterar o Acórdão 11552/2020-TCU-Primeira Câmara, conduzido pelo voto do relator, ministro Weder de Oliveira, vazado nos seguintes termos:
' (...) 
Restituídos os autos à unidade instrutiva, foram realizadas as citações e as audiências. Após transcorrido o prazo regimental, os responsáveis permaneceram silentes.
Nesse sentido, a Secex-TCE concluiu que os responsáveis deveriam ser considerados revéis. Considerou que as contas do Sr. Romildo Ferreira Santos deveriam ser julgadas irregulares, com a imputação do débito, solidariamente, em parte, com o município de Cipó/BA, com a cominação da multa prevista no art. 57 da Lei 8.443/1992. Quanto ao Sr. Abel Alves Araújo, reputou que deveria haver a aplicação da multa fundamentada no art. 58, IV, da Lei 8.443/1992.
Entretanto, considerando o envolvimento no processo de pessoa jurídica de direito público, a unidade instrutiva entendeu que deveria, primeiramente, haver a fixação de novo e improrrogável prazo ao município de Cipó/BA, para comprovar o recolhimento da dívida respectiva, em favor do Tesouro Nacional, atualizada monetariamente até o efetivo recolhimento.
III
Adoto como razões de decidir, na essência, a instrução da Secex-TCE, que obteve a concordância do MP/TCU.
Observo que, de acordo com o plano de trabalho, o contrato de repasse em análise previa o fornecimento de unidades habitacionais a 29 famílias cadastradas[footnoteRef:3]. [3:  Peça 2, p. 18 e 40.] 
O completo atingimento da finalidade do referido ajuste não ocorre apenas com a comprovação da construção ou aquisição das habitações, sendo necessária a demonstração de que os beneficiários cadastrados, selecionados com base no CadÚnico, obtiveram a posse e a propriedade dos imóveis.
Cabe razão à unidade instrutiva, quando assinala que, uma vez demonstradas a execução e a funcionalidade do empreendimento sem a constatação de superfaturamento, locupletamento ou desvio de recursos, 'forçoso é reconhecer a responsabilidade do ente público, no caso o município de Cipó/BA, posto que, enquanto não comprovada a destinação dos imóveis, subentende-se que os mesmos ficam sob a guarda, ou seja, incorporados ao patrimônio do município contratante'[footnoteRef:4]. [4:  Peça 15, p. 5.] 
Em vista disso, cabe ao ente federado a devolução dos recursos impugnados, ante o disposto nos arts. 1º e 2º da Decisão Normativa TCU 57/2004, deduzido o valor do dano atribuído exclusivamente ao ex-prefeito Romildo Ferreira Santos.
No que tange à responsabilização do município, a impossibilidade de aferir a boa-fé não afasta a aplicação dos arts. 12, §§ 1º e 2º, da Lei 8.443/1992, e do art. 202, §§ 2º e 3º, do RI/TCU, conforme precedentes deste Tribunal[footnoteRef:5]. [5:  Vide os Acórdão 2968/2015-TCU-Segunda Câmara, relator ministro Augusto Nardes, 3705/2015-TCU-2ª Câmara, relator ministro Raimundo Carreiro, e 5214/2015-TCU-2ª Câmara, relator ministro Vital do Rêgo.] 
Diante disso, acolho a proposta da unidade instrutiva, no sentido de conceder novo e improrrogável prazo para o recolhimento do débito de responsabilidade do município de Cipó/BA, atualizado monetariamente, sem a incidência de juros de mora.
Diante do exposto, manifesto-me pela aprovação do acórdão que ora submeto à apreciação deste Colegiado.'
38.  Diante do cenário acima, cabe-nos reportar e retomar aos temas pendentes e diferidos na instrução anterior, especialmente nas questões relacionadas aos demais agentes responsabilizados nesta TCE.
39.  Um deles refere-se à inércia do então prefeito do município de Cipó/BA, Sr. Abel Alves Araújo, gestão 2017-2020, que não atendeu à diligência saneadora requisitada nos autos, subsistindo a seguinte conduta imprópria passível de cominação de multa ao responsável: 
Conduta: descumprir diligência ou decisão deste Tribunal, no prazo fixado, sem causa justificada.
40.  Na diligência foi solicitado ao município de Cipó/BA que informasse se as unidades habitacionais objeto do contrato de repasse 251.258-04/2008 estão sendo efetivamente utilizadas pela população, além do encaminhamento da lista dos beneficiários, com os documentos comprobatórios da regularização fundiária dos imóveis. Foi solicitado, ainda, o relatório final do trabalho social e/ou declaração de devolução dos recursos não utilizados nessa meta.
41.  A indisposição do então prefeito demonstra ato que dificultou a marcha processual, configurando o não atendimento injustificado a diligência do relator, incidindo na sanção prevista no art. 58, IV, da Lei 8.443/1992.
42.  A segunda pendência refere-se às contas do Sr. Romildo Ferreira Santos, na condição de prefeito do município de Cipó/BA (gestão 2013-2016) .
43.  Neste caso, na instrução anterior considerou-se que deveria ser mantida a responsabilização do município de Cipó/BA em solidariedade com o Sr. Romildo Ferreira Santos, prefeito na gestão 2013-2016, persistindo as seguintes condutas não elididas pelo responsável:
Condutas do Sr. Romildo Ferreira Santos: 
Citação
Conduta 1: omitir-se no dever de prestar contas final da sexta parcela dos recursos oriundos do contrato de repasse 251.258-04/2008, quando estava obrigado a apresentar a prestação de contas até 3/9/2014;
Conduta 2: não providenciar a regularização fundiária dos terrenos onde foram construídas as unidades habitacionais, com a documentação que constitui o direito real sobre os imóveis em favor das famílias beneficiárias.
Conduta 3: não providenciar a entrega dos títulos registrados em cartório em nome dos beneficiários finais do contrato de repasse 251.258-04/2008.
Conduta 4: não enviar o relatório final do trabalho social previsto no contrato de repasse 251.258-04/2008.
Audiência
Conduta: descumprir o prazo originalmente estipulado para prestação de contas final da sexta parcela dos recursos oriundos do contrato de repasse 251.258-04/2008, cujo prazo encerrou-se em 3/9/2014;
44.  Nessa linha, ficou postergada para a esta fase processual a verificação do débito atribuído exclusivamente ao Sr. Romildo Ferreira Santos, prefeito do município de Cipó/BA na gestão 2013-2016.
	Data de ocorrência
	Valor histórico (R$) 

	12/6/2013
	11.018,75

	15/7/2013
	5.266,80

45.  Neste passo, cabe enfatizar, novamente, que nos processos do TCU, a revelia não leva à presunção de que seriam verdadeiras todas as imputações levantadas contra os responsáveis, diferentemente do que ocorre no processo civil, em que a revelia do réu opera a presunção da verdade dos fatos narrados pelo autor (Acórdão 1009/2018-TCU-Plenário, relator: Bruno Dantas; 2369/2013 - TCU - Plenário, relator: Benjamin Zymler e 2449/2013 - TCU - Plenário, relator: Benjamin Zymler) . Dessa forma, a avaliação da responsabilidade do agente não pode prescindir da prova existente no processo ou para ele carreada.
57.  No entanto, também é inegável que a falta de apresentação de alegações de defesa pelo responsável tem duplo efeito: torna-o revel e gera presunção relativa de veracidade das alegações de fato consignadas na instrução (art. 344 da Lei 13.105/2015 - CPC) . Escapam dessa presunção apenas as situações descritas no art. 345 da referida lei, em especial a identificação de que as alegações formuladas são inverossímeis ou estão em contradição com prova dos autos. Nesse sentido é o Acórdão 2430/2017-TCU-Primeira Câmara, relator: ministro Walton Alencar Rodrigues) .
46.  Nesse diapasão, considerando que o responsável, devidamente citado, não ofereceu alegações de defesa e nem recolheu o débito, permanecendo na condição de revel, não resta alternativa que não seja a de julgar suas contas irregulares e condená-lo ao débito acima descrito, sujeitando-o, ainda, à multa prevista no art. 57 da Lei 8.443/1992.
47.  Enfatizamos, contudo, que não se justifica a manutenção da solidariedade do Sr. Romildo Ferreira Santos com o município de Cipó/BA em relação ao débito consignado no item 9.2 do Acórdão 11552/2020-TCU-Primeira Câmara (peça 30; item 25, retro) , tendo em vista que não restou qualquer evidência de que o ex-prefeito tenha se locupletado dos recursos públicos, ficando, tão somente, definido que o ente federado teve o patrimônio municipal acrescido das unidades habitacionais construídas com recursos federais oriundos do contrato de repasse 251.258-04/2008, no montante de R$ 396.493,81, em decorrência da não comprovação da regularização fundiária dos imóveis e da não entrega dos títulos registrados em cartório em nome dos beneficiários finais do referido contrato.
48.  Cabe assinalar, por fim, que o ex-prefeito do município de Cipó/BA, Sr. Romildo Ferreira Santos, em função de ter deixado transcorrer in albis o prazo regimental para apresentar alegações de defesa e razões de justificativas, deixando, assim, de contestar a citação e a audiência a ele dirigidas, sujeita-se à dupla apenação, conforme previstas no art. 57 e no 58 da Lei 8.443/1992.
Cumulatividade de multas
49.  Com efeito, quanto à possibilidade de aplicação cumulativa das multas dos arts. 57 e 58, I, da Lei 8.443/1992, ainda que seja adequada a realização de citação e audiência do responsável, por força do disposto no art. 209, §4º, do RI/TCU, o Tribunal reconhece que existe relação de subordinação entre as condutas de "não comprovação da aplicação dos recursos' e de 'omissão na prestação de contas', sendo a primeira consequência da segunda, o que enseja, na verificação das duas irregularidades, a aplicação da multa do art. 57, com o afastamento da multa do art. 58, I, em atenção ao princípio da absorção (Acórdão 9579/2015-TCU-Segunda Câmara, relator ministro Vital do Rêgo; Acórdão 2469/2019-TCU-Primeira Câmara, relator ministro Augusto Sherman) .
50.  Cumpre observar, ainda, que a conduta do responsável, consistente na irregularidade 'não comprovação da boa e regular aplicação dos recursos federais repassados em face da omissão no dever de prestar contas', configura violação não só às regras legais, mas também aos princípios basilares da administração pública, eis que, em última análise, ocorre o comprometimento da necessária satisfação à sociedade sobre o efetivo emprego dos recursos públicos postos à disposição da municipalidade, por força do instrumento de repasse em questão. 
51.  Nesses casos, em que fica evidente a falta de transparência e lisura, não há como afastar as suspeitas sempre presentes de que a totalidade dos recursos públicos federais, transferida ao município, tenha sido integralmente desviada, em prol de gestor ímprobo, ou de pessoas por ele determinadas, a revelar grave inobservância de dever de cuidado no trato com a coisa pública, isto é, ato praticado com culpa grave, pois, na espécie, a conduta do responsável se distancia daquela que seria esperada de um administrador público minimante diligente, num claro exemplo de erro grosseiro a que alude o art. 28 do Decreto-lei 4.657/1942 (Lei de Introdução às Normas do Direito Brasileiro) , incluído pela Lei 13.655/2018 (Acórdão 1689/2019-TCU-Plenário, relator: ministro Augusto relator: ministro José Mucio Monteiro; Acórdão 2391/2018-TCU-Plenário, relator: ministro Benjamin Zymler) .  
51.  Conforme leciona Cezar Bitencourt (Tratado de Direito Penal: parte geral - 8ª Edição - São Paulo: Saraiva, 2003. Pg. 565) , na absorção, ' (...) a pena do delito mais grave absorve a pena do delito menos grave, que deve ser desprezada'. Fazendo uma analogia a essa doutrina do direito penal, no caso concreto, a 'omissão no dever de prestar contas', embora seja uma irregularidade autônoma, funciona como fase ou meio para a consecução da 'não comprovação da aplicação dos recursos', havendo clara relação de interdependência entre essas condutas. Dessa forma, recaindo as duas ocorrências num mesmo gestor, deve prevalecer a pena do delito mais grave, qual seja, a multa do art. 57, da Lei 8.443/1992.
52.  Por todo o exposto, manifestamo-nos pelo encaminhamento da proposta de julgar irregulares as contas dos responsáveis Sr. Romildo Ferreira Santos e município de Cipó/BA, condenando-os ao débito apurado e aplicação de multa do art. 57 o ex-prefeito, e também as contas do Sr. Abel Alves Araújo, aplicando-se-lhe a multa prevista no art. 58, IV, da Lei 8.443/1992.
Prescrição da Pretensão Punitiva 
53.  Vale ressaltar que a pretensão punitiva do TCU, conforme Acórdão 1441/2016-TCU-Plenário, Relator: Benjamin Zymler, que uniformizou a jurisprudência acerca dessa questão, subordina-se ao prazo geral de prescrição indicado no art. 205 do Código Civil, que é de dez anos, contado da data de ocorrência da irregularidade sancionada, nos termos do art. 189 do Código Civil, sendo este prazo interrompido pelo ato que ordenar a citação, a audiência ou a oitiva do responsável. 
54.  No caso em exame, não ocorreu a prescrição, uma vez que a irregularidade sancionada ocorreu em 3/9/2014 e o ato de ordenação da citação dos responsáveis efetivou-se em prazo inferior a dez anos (peça 18) . Deve-se lembrar que o município de Cipó-BA foi citado por meio do ofício 14879/2020- Secomp-4, de 29/4/2020 (peça 24) , com data da ciência em 12/5/2020 (peça 24) , também 10 anos antes da ocorrência do fato gerador, considerando-se que, em tese, o mesmo dispunha até 3/9/2014 (data final para prestação de contas) , ou seja, o final da vigência do ajuste para regularizar e entregar as unidades habitacionais a seus legítimos proprietários.
55.  Em se tratando de processo em que a parte interessada não se manifestou acerca das irregularidades imputadas, não há elementos para que se possa efetivamente aferir e reconhecer a ocorrência de boa-fé na conduta dos responsáveis, podendo este Tribunal, desde logo, proferir o julgamento de mérito pela irregularidade das contas, conforme os termos dos §§ 2º e 6º do art. 202 do RI/TCU (Acórdão 2064/2011-TCU-Primeira Câmara (relator: Ubiratan Aguiar) , 6.182/2011-TCU-1ª Câmara (relator: Weder de Oliveira) , 4.072/2010-TCU-1ª Câmara (relator: Valmir Campelo) , 1.189/2009-TCU-1ª Câmara (relator: Marcos Bemquerer) , 731/2008-TCU-Plenário (relator: Aroldo Cedraz) .
CONCLUSÃO
56.  Em face da análise promovida na seção 'Exame Técnico', verifica-se que os responsáveis não lograram comprovar a boa e regular aplicação dos recursos. E, instados a se manifestarem, optaram pelo silêncio, configurando a revelia, nos termos do § 3º, do art. 12, da Lei 8.443/1992. 
57.  Verifica-se também que não houve a prescrição da pretensão punitiva, conforme análise já realizada.
58.  Tendo em vista que não constam dos autos elementos que permitam reconhecer a boa-fé dos Srs. Romildo Ferreira Santos e Abel Alves Araújo, implica que a as contas do Sr. Romildo Ferreira Santos e do município de Cipó/BA sejam julgadas irregulares, nos termos do art. 202, § 6º, do RI/TCU, com a imputação do débito, e/ou multa [art. 57 da Lei 8.443/1992) , atualizado monetariamente e acrescido de juros de mora, nos termos do art. 202, §1º do RI/TCU, descontado o valor eventualmente recolhido, bem como a aplicação da multa prevista no art. 58, IV, da Lei 8.443/1992 ao Sr. Abel Alves Araújo.
PROPOSTA DE ENCAMINHAMENTO
59.  Diante do exposto, submetem-se os autos à consideração superior, propondo:
59.1.  Considerar revéis o município de Cipó/BA, Romildo Ferreira Santos e Abel Alves Araújo, para todos os efeitos, dando-se prosseguimento ao processo, com fulcro no art. 12, § 3º, da Lei 8.443/1992; 
59.2.  Julgar irregulares, nos termos dos arts. 1º, I, 16, III, 'b' e 'c', da Lei 8.443/1992, c/c os arts. 19 e 23, III, da mesma Lei, as contas dos responsáveis Romildo Ferreira Santos e município de Cipó/PI;
59.3.  Condenar os responsáveis Romildo Ferreira Santos e o município de Cipó/PI ao pagamento das importâncias a seguir especificadas, atualizadas monetariamente e acrescidas dos juros de mora, calculadas a partir das datas discriminadas até a data da efetiva quitação do débito, fixando-lhes o prazo de quinze dias, para que comprovem, perante o Tribunal, o recolhimento das referidas quantias aos cofres do Tesouro Nacional, nos termos do art. 23, III, 'a', da citada lei, c/c o art. 214, III, 'a', do RI/TCU.
Débito relacionado exclusivamente ao município de Cipó/BA:
	Data de ocorrência
	Valor histórico (R$) 

	3/2/2012
	78.114,55

	10/5/2012
	102.942,34

	19/11/2012
	136.639,22

	22/3/2013
	75.956,74

	12/6/2013
	2.840,96

Débito atribuído exclusivamente ao Sr. Romildo Ferreira Santos, prefeito do município de Cipó/BA na gestão 2013-2016.
	Data de ocorrência
	Valor histórico (R$) 

	12/6/2013
	11.018,75

	15/7/2013
	5.266,80

59.4.  Aplicar ao responsável Romildo Ferreira Santos, a multa prevista no art. 57 da Lei 8.443/1992 c/c o art. 267 do RI/TCU, fixando-lhe o prazo de quinze dias, a contar da notificação, para que comprove, perante o Tribunal (art. 214, III, 'a', do RI/TCU) , o recolhimento da dívida aos cofres do Tesouro Nacional, atualizada monetariamente desde a data do acórdão que vier a ser proferido por este Tribunal até a data do efetivo recolhimento, se paga após o vencimento, na forma da legislação em vigor;
59.5.  Aplicar ao responsável Abel Alves Araújo, a multa prevista no art. 58, IV, da Lei 8.443/1992 c/c o art. 267 do RI/TCU, fixando-lhe o prazo de quinze dias, a contar da notificação, para que comprove, perante o Tribunal (art. 214, III, 'a', do RI/TCU) , o recolhimento da dívida aos cofres do Tesouro Nacional, atualizada monetariamente desde a data do acórdão que vier a ser proferido por este Tribunal até a data do efetivo recolhimento, se paga após o vencimento, na forma da legislação em vigor;
59.6.  Autorizar, desde logo, a cobrança judicial das dívidas, caso não atendida a notificação, na forma do disposto no art. 28, II, da Lei 8.443/1992;
59.7.  Autorizar também, desde logo, se requerido, com fundamento no art. 26, da Lei 8.443/1992, c/c o art. 217, §§ 1º e 2º do RI/TCU, o parcelamento da (s) dívida (s) em até 36 parcelas, incidindo, sobre cada parcela, corrigida monetariamente, os correspondentes acréscimos legais, fixando-lhes o prazo de quinze dias, a contar do recebimento da notificação, para comprovarem, perante o Tribunal, o recolhimento da primeira parcela, e de trinta dias, a contar da parcela anterior, para comprovarem os recolhimentos das demais parcelas, devendo incidir, sobre cada valor mensal, atualizado monetariamente, os juros de mora devidos, no caso do débito, na forma prevista na legislação em vigor, alertando os responsáveis de que a falta de comprovação do recolhimento de qualquer parcela importará o vencimento antecipado do saldo devedor, nos termos do § 2º do art. 217 do RI/TCU; 
59.8.  Remeter cópia do acórdão que vier a ser prolatado pelo Tribunal ao Procurador-Chefe da Procuradoria da República no Estado do Piauí/PI, nos termos do art. 209, § 7º, do RI/TCU, para ajuizamento das ações cabíveis, informando-lhe que o inteiro teor da deliberação pode ser consultado no endereço http://www.tcu.gov.br/acordaos; e
60.  Enviar cópia do acórdão que vier a ser proferido à Caixa Econômica Federal e aos responsáveis, para ciência, informando que a presente deliberação, acompanhada do Relatório e do Voto que a fundamenta, está disponível para a consulta no endereço www.tcu.gov.br/acordaos, além de esclarecer que, caso requerido, o TCU poderá fornecer sem custos as correspondentes cópias, de forma impressa."
2. O MP/TCU, representado pelo subprocurador-geral Paulo Soares Bugarin, manifestou-se conforme a seguir[footnoteRef:6]: [6:  Peça 41.] 
" (...) 
2.  Por meio do Acórdão 11552/2020-TCU-Primeira Câmara, este Tribunal considerou o Sr. Romildo Ferreira dos Santos e o município de Cipó/BA revéis, e fixou novo e improrrogável prazo de quinze dias para que o ente federado procedesse ao recolhimento do débito que lhe foi atribuído. Muito embora tenha sido devidamente notificado dessa decisão, o ente convenente não procedeu ao recolhimento da dívida até o presente momento. 
3.  Sendo assim, a unidade técnica apresenta proposta de encaminhamento para julgar irregulares as contas do município de Cipó/BA e do Sr. Romildo Ferreira dos Santos, condená-los ao pagamento dos débitos descritos na p. 15 da instrução de peça 38 e aplicar ao agente público a multa prevista no art. 57 da Lei 8.443/92. Além disso, sugeriu a aplicação da sanção pecuniária estabelecida no art. 58, IV, do mesmo normativo ao Sr. Abel Alves Araújo, prefeito de Cipó, devido ao descumprimento de diligências.
4.  Ante os elementos que compõem os autos, e por considerar adequada a análise empreendida pela Secex-TCE, este representante do Ministério Público de Contas manifesta-se de acordo com a proposta de encaminhamento lançada na instrução de peça 38, p. 15-16, a qual foi ratificada pelos corpo diretivo da unidade por meio dos pronunciamentos de peças 39 e 40."
É o relatório.

não há.

Subprocurador-Geral Paulo Soares Bugarin.

TOMADA DE CONTAS ESPECIAL. CONTRATO DE REPASSE. MINISTÉRIO DAS CIDADES (CONCEDENTE). CAIXA ECONÔMICA FEDERAL (INTERVENIENTE). EXECUÇÃO OU AQUISIÇÃO DE UNIDADES HABITACIONAIS NO MUNICÍPIO DE CIPÓ/BA. OMISSÃO NO DEVER DE PRESTAR CONTAS. NÃO COMPROVAÇÃO DO ATINGIMENTO DAS FINALIDADES DO AJUSTE. CITAÇÃO DO MUNICÍPIO E CITAÇÃO E AUDIÊNCIA DO PREFEITO QUE GERIU OS RECURSOS. AUDIÊNCIA DO PREFEITO SUCESSOR PELO NÃO ATENDIMENTO À DILIGÊNCIA DO TRIBUNAL. REVELIA. ABERTURA DE NOVO E IMPRORROGÁVEL PRAZO AO MUNICÍPIO. NÃO RECOLHIMENTO DA DÍVIDA. CONTAS IRREGULARES. DÉBITO. MULTAS AOS EX-GESTORES. INAPLICABILIDADE DE MULTA AO ENTE FEDERADO. COMUNICAÇÕES.

TOMADA DE CONTAS ESPECIAL (TCE)

Secretaria de Controle Externo de Tomada de Contas Especial (SecexTCE).

Trata-se de tomada de contas especial instaurada pela Caixa Econômica Federal em desfavor do Sr. Romildo Ferreira Santos, ex-prefeito do município de Cipó/BA (gestão 2013-2016) , em razão da omissão no dever de prestar contas relativamente ao contrato de repasse 251.258-04/2008[footnoteRef:2], celebrado com o então Ministério das Cidades, com interveniência daquela instituição financeira, tendo por objeto a execução ou aquisição de unidades habitacionais no município[footnoteRef:3]. [2:  Peça 2, p. 40-47.]  [3:  Peça 2, p. 123.] 
2. O contrato de repasse foi celebrado em 9/5/2008[footnoteRef:4], tendo sido o município representado pelo ex-prefeito Jailton Ferreira de Macêdo (gestão 2005-2012) .  [4:  Peça 2, p. 40-47.] 
3. Para execução do objeto, foi previsto o repasse de até R$ 493.100,00[footnoteRef:5], provenientes do Fundo Nacional de Habitação de Interesse Social (FNHIS) , com contrapartida municipal no valor de R$ 24.655,00. Dos recursos da União, foram desbloqueados R$ 412.779,36, entre 2012 e 2013. [5:  Peça 2, p. 42.] 
4. O ajuste teve vigência entre 9/5/2008 e 5/7/2014, com prazo para prestação de contas a vencido em 3/9/2014[footnoteRef:6]. Tendo em vista que a prestação de contas do ajuste não foi apresentada, a Caixa notificou o então prefeito Sr. Romildo Ferreira Santos, sem obter êxito no cumprimento da referida obrigação[footnoteRef:7]. [6:  Peça 2, p. 123.]  [7:  Ofício 2372/2015/Gigov/FS, de 19/6/2015 (peça 2, p. 9-12) .] 
5. A instauração da presente tomada de contas especial decorreu da omissão no dever de prestar contas, destacando a ausência de apresentação do relatório final do trabalho social, lista de beneficiários CadÚnico, regularização fundiária e a declaração de devolução do recurso não utilizado no trabalho social[footnoteRef:8]. O tomador de contas especial quantificou o dano ao erário em R$ 407.512,56, imputando-se a responsabilidade ao Sr. Romildo Ferreira dos Santos, ex-prefeito do município de Cipó/BA, responsável pela apresentação da prestação de contas final do contrato de repasse. O órgão de controle interno corroborou o entendimento do tomador de contas especial[footnoteRef:9]. [8:  Peça 2, p. 115-118]  [9:  Peça 2, p. 125-135.] 
II
6. No âmbito desta Corte, a unidade instrutiva realizou diligência ao município de Cipó/BA, com vistas a aferir o cumprimento dos trabalhos de serviço social e a finalidade esperada no ajuste[footnoteRef:10]. Validamente notificado, o município não atendeu à diligência formulada. [10:  Peça 5.] 
7. Assim, a SecexTCE concluiu por[footnoteRef:11]: [11:  Peça 15-17.] 
- citar o Sr. Romildo Ferreira Santos pelo dano no valor de R$ 16.285,55, tendo em vista: a não comprovação da boa e regular aplicação de parte dos recursos federais, em face da omissão no dever de prestar contas final da sexta parcela dos recursos; a não comprovação da regularidade fundiária; o não alcance da finalidade pactuada; a não comprovação da execução do trabalho social previsto no contrato de repasse, pela não entrega do relatório final do trabalho social;
- citar o município de Cipó/BA, pelo acréscimo ao patrimônio municipal das unidades habitacionais construídas com recursos federais, no montante de R$ 396.493,81, em decorrência da não comprovação da regularização fundiária dos imóveis e da não entrega dos títulos registrados em cartório em nome dos beneficiários finais do referido contrato;
- realizar a audiência do Sr. Romildo Ferreira Santos, pelo não cumprimento do prazo para apresentação da prestação de contas;
- realizar a audiência do Sr. Abel Alves Araújo, atual prefeito do município de Cipó/BA, pelo não cumprimento da diligência realizada.
8. Promovidas as citações e as audiências e após transcorrido o prazo regimental, os responsáveis permaneceram silentes.
9. Nesse sentido, mediante o Acórdão 11552/2020-TCU-Primeira Câmara, o Tribunal considerou os responsáveis revéis, fixando novo e improrrogável prazo ao município de Cipó/BA para comprovar o recolhimento da dívida respectiva, em favor do Tesouro Nacional, atualizada monetariamente até o efetivo recolhimento.
10. Naquela ocasião, na proposta de deliberação que fundamentou o acórdão, ponderei que, de acordo com o plano de trabalho, o contrato de repasse em análise previa o fornecimento de unidades habitacionais a 29 famílias cadastradas[footnoteRef:12]. [12:  Peça 2, p. 18 e 40.] 
11. O completo atingimento da finalidade do referido ajuste não ocorreria apenas com a comprovação da construção ou aquisição das habitações, sendo necessária a demonstração de que os beneficiários cadastrados, selecionados com base no CadÚnico, obtiveram a posse e a propriedade dos imóveis.
12. Desse modo, uma vez demonstradas a execução e a funcionalidade do empreendimento sem a constatação de superfaturamento, locupletamento ou desvio de recursos, era forçoso reconhecer a responsabilidade do município, visto que, enquanto não comprovada a destinação dos imóveis, subentende-se que os mesmos ficaram sob a guarda, ou seja, incorporados ao patrimônio do município contratante.
13. Assim, cabia ao ente federado a devolução dos recursos impugnados, ante o disposto nos arts. 1º e 2º da Decisão Normativa TCU 57/2004, deduzido o valor do dano atribuído exclusivamente ao ex-prefeito Romildo Ferreira Santos.
14. Transcorrido o prazo regimental, o ente federado não recolheu a quantia estabelecida pelo Acórdão 11552/2020-TCU-Primeira Câmara.
15. Diante disso, a Secex-TCE propôs julgar irregulares as contas do município de Cipó/BA e do Sr. Romildo Ferreira dos Santos, condená-los ao pagamento dos débitos e aplicar ao agente público a multa prevista no art. 57 da Lei 8.443/1992. Além disso, sugeriu a aplicação da sanção pecuniária estabelecida no art. 58, IV, do mesmo normativo ao Sr. Abel Alves Araújo, prefeito de Cipó/BA, devido ao descumprimento de diligências[footnoteRef:13]. Tal proposta contou com a anuência do representante do MP/TCU, subprocurador-geral Paulo Soares Bugarin[footnoteRef:14]. [13:  Peças 38-40.]  [14:  Peça 41.] 
III
16. Concordo com a análise empreendida pela SecexTCE, acolhida pelo representante do MP/TCU, a qual adoto como fundamento para minhas razões de decidir.
17. Não tendo o município de Cipó/BA recolhido o débito a ele atribuído, resta necessária sua condenação em débito, sem aplicação de multa, por se tratar de ente federado, conforme jurisprudência desta Corte.
18. Tendo em vista a inércia do atual prefeito do município de Cipó/BA, Sr. Abel Alves Araújo, que não atendeu à diligência saneadora requisitada nos autos, deve haver a cominação de multa ao responsável.
19. Cabe razão à unidade instrutiva no sentido de que não se justifica a manutenção da solidariedade do Sr. Romildo Ferreira Santos com o município de Cipó/BA em relação ao débito consignado no item 9.2 do Acórdão 11552/2020-TCU-Primeira Câmara. Com efeito, não há evidência de que o ex-prefeito tenha se locupletado dos referidos recursos públicos, ficando, tão somente, definido que o ente federado teve o patrimônio municipal acrescido das unidades habitacionais construídas com recursos federais oriundos do contrato de repasse, em decorrência da não comprovação da regularização fundiária dos imóveis e da não entrega dos títulos registrados em cartório em nome dos beneficiários finais do referido contrato. Desse modo, ao Sr. Romildo deve ser atribuído apenas o débito de sua exclusiva responsabilidade, no valor de R$ 16.285,55.
20. Assim, deve haver o julgamento pela irregularidade das contas do município de Cipó/BA e do Sr. Romildo Ferreira dos Santos, para condená-los ao pagamento dos débitos respectivos.
21. Considerando os critérios definidos no Acórdão 1441/2016-TCU-Plenário, não ocorreu a prescrição da pretensão punitiva no presente caso. Dessa forma, cabe a aplicação ao ex-prefeito da multa prevista no art. 57 da Lei 8.443/1992, em valor proporcional ao dano atribuído ao responsável.
***
Diante do exposto, manifesto-me pela aprovação do acórdão que ora submeto à apreciação deste Colegiado.
TCU, Sala das Sessões, em tagDataSessao.
Weder de Oliveira
Relator